【裁判字號】    96,重訴更,2
【裁判日期】    970723
【裁判案由】    分配表異議之訴
【裁判全文】
臺灣臺南地方法院民事判決             96年度重訴更字第2號
原      告  財政部臺灣省南區國稅局
法定代理人  甲○○
訴訟代理人  己○○
            戊○○
被      告  庚○○
訴訟代理人  李孟哲律師
被      告  大日開發科技股份有限公司
法定代理人  丁○○○
上列當事人間請求分配表異議之訴事件，經本院於民國97年7月9
日言詞辯論終結，判決如下：
    主  文
確認被告庚○○與被告大日開發科技股份有限公司間新臺幣貳
仟壹佰萬元債權不存在。
本院九十一年度執字第一０三三七號強制執行事件，於民國九十
五年五月十二日製作之分配表其中【表3次序9】分配予被告庚○○新臺幣壹仟肆佰零貳萬捌仟陸佰柒拾壹元部分，應予更正為分
配予被告大日開發科技股份有限公司新臺幣壹仟肆佰零貳萬捌仟
陸佰柒拾壹元。
訴訟費用新臺幣壹拾萬柒仟零肆拾元由被告負擔。
    事實及理由
一、按訴狀送達後，原告不得將原訴變更或追加他訴，但經請求
    之基礎事實同一者、擴張或減縮應受判決事項之聲明者，不
    在此限，民事訴訟法第255條第1項第2、3款定有明文。原告
    起訴時係以庚○○為被告，提起本件分配表異議之訴，並聲
    明：「本院91執實字第10337號強制執行事件於民國96年1月
    17日製作之分配表其中【表3】分配予第2順位抵押權人即被
    告庚○○新臺幣（下同）14,028,671元，改分配給原抵押權
    人大日開發科技股份有限公司，俾使原告得請求法務部行政
    執行署臺南行政執行處扣押大日開發科技股份有限公司應受
    分配款，以清償大日開發科技股份有限公司之欠稅」；嗣於
    訴狀送達後，原告追加大日開發科技股份有限公司為被告，
    並變更聲明為：「(1)確認被告庚○○與被告大日開發科技股
    份有限公司間並無2100萬元債權存在。(2)本院91執實字第
    10337號強制執行事件，於96年1月17日製作之分配表其中【
    表3次序9】分配予第2順位抵押權人即被告庚○○14,028,67
    1元部分，應予更正為分配給第2順位抵押權人即被告大日開
    發科技股份有限公司14,028,671元。」，經核上開原告所為
    訴之追加，係基於同一基礎事實，且係擴張應受判決事項之
    聲明，依上開規定，應予准許，合先敘明。
二、原告起訴主張：
  (一)本院91年度執字第10337號強制執行案件，拍賣訴外人大璽
    建設股份有限公司（下稱大璽公司）所有之不動產，其中拍
    賣標的物坐落台南縣永康市○○段524、526、527等3筆地號
    土地，及同段1432、1472、1515、1522、1576、1589、1597
    、1630、1640、1686、1687、1750、1751、1760等14筆建號
    房屋（下稱系爭房地），原設定抵押權予被告大日開發科技
    股份有限公司（下稱大日公司），惟於93年4月16日以讓與
    為原因，辦理抵押權移轉變更登記予被告庚○○，致系爭房
    地拍定後，本院於95年5月12日製作之分配表（原告誤載為
    96年1月17日）其中【表3次序9】第2順位抵押權人列為被告
    庚○○、債權2,100萬元，受分配14,028,671元，原抵押權
    人即被告大日公司及原告均未受分配。惟被告庚○○與被告
    大日公司間並無2100萬元債權存在，被告大日公司將系爭房
    屋抵押權移轉變更登記予被告顯係不實，況被告大日公司截
    至96年2月3日，尚積欠原告稅款39,473,026元，原告為被告
    大日公司之稅款債權人，為使原告得請求法務部行政執行署
    臺南行政執行處（下稱臺南行政執行處）扣押被告大日公司
    受分配款，以清償被告大日公司積欠之稅款債務，爰提起
    本件訴訟。
  (二)對於被告抗辯之陳述：
  (1)被告庚○○於95年8月30日至臺南行政執行處製作執行筆錄
    時，被告庚○○自承：大日公司前負責人林全成以大日公司
    的本票向我借貸1800萬元未清償，林全成於90年間將大日公
    司對大璽公司之抵押權轉讓給我等語。惟被告庚○○對訴外
    人大璽公司之抵押權既受讓自被告大日公司，被告庚○○理
    應提出其對被告大日公司之債權證明為是，惟被告庚○○竟
    提出訴外人大璽公司之本票為債權證明，又系爭房屋抵押權
    讓與時間是在93年間，亦非被告庚○○所稱於90年間，顯見
    被告庚○○與被告大日公司間1,800萬元債權不實。再依被
    告大日公司負責人丁○○○及大璽公司負責人乙○○於95年
    6月28日至臺南行政執行處，丁○○○陳稱：我不知道為何
    大日公司對大璽公司之抵押權為何讓與被告庚○○，我沒有
    授權任何人等語。乙○○則稱：因為大日公司欠庚○○錢，
    是丙○○將大日公司對大璽公司之抵押權讓與被告庚○○等
    語，惟被告大日公司負責人丁○○○及董事丙○○於95年7
    月25日在臺南行政執行處，丙○○陳明：我不知道大日公司
    對大璽公司的抵押權轉讓給被告賈秀狀之事，大日公司沒有
    欠被告錢等語，丁○○○則稱：我沒有將印章交給丙○○處
    理事情，我只有將印章交給乙○○，乙○○表示要處理一些
    事情，庚○○是乙○○的女友，生了2個小孩，要問乙○○
    比較清楚等語。乙○○於96年1月25日至臺南行政執行處，
    乙○○改稱：抵押權讓與庚○○之事，我有口頭向大日公司
    前負責人林全成（即丁○○○的兒子、丙○○的兄長）報告
    等語。是被告大日公司負責人丁○○○並未授權乙○○處理
    系爭房屋抵押權讓與事宜，且被告大日公司亦未積欠被告庚○○2100萬元，被告庚○○取得被告大日公司對訴外人大璽
    公司之抵押權，係其友人即大璽公司負責人乙○○在被告大
    日公司負責人丁○○○不知情且未同意之情形下，擅自辦理
    抵押權讓與登記。
  (2)訴外人大璽公司於90年7月20日曾將其所有之不動產即台南
    縣永康市○○段1地號土地及其地上463筆建物辦理信託登記
    ，信託契約書記載委託人為被告大日公司（委託永康市○○
    段1地號土地土地權利範圍10000分之6944）及訴外人大璽公
    司（委託永康市○○段1地號土地權利範圍10000分之64及
    463 棟建物），受託人為陳占，受益人即委託人截至96年2
    月1日止，信託財產僅剩被告大日公司委託永康市○○段1地
    號土地權利範圍10000分之730，及訴外人大璽公司委託永康
    市○○段1地號土地權利範圍10000分之19及32棟建物，已變
    賣房屋431棟，然受託人陳占為不識字之人，且對上開信託
    財產情形及資料一無所知，並無能力管理及處理如此龐大之
    財產，陳占在臺南行政執行處亦自承認信託登記完成後，仍
    由被告大日公司及訴外人大璽公司處理上述信託財產行銷及
    過戶事宜，其本人從未經手管理及處分財產等語，又被告大
    日公司及訴外人大璽公司至96年2月3日，各積欠稅款39,473
    ,026 元及23,716,723元，可知被告大日公司與訴外人大璽
    公司將信託財產受託予陳占之目的，在於被告大日公司及訴
    外人大璽公司自行處分變賣掏空公司資產，進而逃避稅捐。
  (3)依被告大日公司登記資料所示，該公司已經廢止登記，依公
    司法第26條之1公司經中央主管機關撤銷或廢止登記者，準
    用前3條之規定，亦即被告大日公司應行清算，惟被告大日
    公司並無進入清算程序、選任清算人分配剩餘財產，而訴外
    人乙○○既非訴外人大璽公司之負責人，亦非選任之清算人
    ，卻擅自把被告大日公司抵押權讓與被告庚○○，被告庚○○取得被告大日公司對於訴外人大璽公司之抵押權，顯有重
    大瑕疵。
  (三)並聲明：(1)確認被告庚○○與被告大日公司間2100萬元債權
    不存在。(2)本院91年度執字第10337號強制執行事件，於95
    年5月12日（原告誤載為96年1月17日）製作之分配表其中【
    表3次序9】分配予第2順位抵押權人即被告庚○○14,028,67
    1元部分，應予更正為分配給第2順位抵押權人即被告大日公
    司14,028,671元。
三、被告則以：
  (一)被告庚○○抗辯：
  (1)被告庚○○與被告大日公司債權債務關係之發生肇因於89年
    間，被告庚○○向被告大日公司購買坐落台南縣永康市○○
    段1070地號土地及其上同段2458、2440、2481、2441、2444
    、2445、2442、2443建號房屋共8間，買賣價金合計1,920萬
    元，被告庚○○已給付1,800萬元，被告大日公司並已將房
    地移轉登記給被告庚○○，另因被告大日公司在被告庚○○
    買受之上開房地8間設定之抵押債權高於被告庚○○之買賣
    價款，被告大日公司又遲未辦理塗銷，致被告庚○○無法向
    金融機關辦理貸款，多次催促被告大日公司辦理塗銷抵押權
    登記事宜未果，被告大日公司為解決與被告庚○○間之債權
    債務關係，於90年間將被告大日公司就系爭房地對於訴外人
    大璽公司之抵押債權讓與被告庚○○，作為了結，並蓋妥相
    關所有權及抵押權移轉登記文件，交予被告庚○○。惟因系
    爭房地其上亦已設定約2,000萬元抵押債權，被告庚○○欲
    取得無負擔之產權，需清償抵押債權，惟被告庚○○並無能
    力，故移轉登記手續閒置未予辦理。嗣被告庚○○於93年間
    知悉系爭房地之抵押債權僅剩約1,100萬元，惟因系爭房地
    被查封，被告庚○○乃清償前開系爭房地之第一順位抵押債
    權後，取得第一順位抵押權之權利。另被告大日公司之負責
    人變更為丁○○○，辦理抵押權移轉登記需另行用印，當時
    相關手續係由代書陳水木辦理，其後前開14間房地，其中一
    間業已拍賣。
  (2)被告庚○○向被告大日公司購買之房屋8間，其中台南縣永
    康市○○段2458、2440、2481、2441、2444、2445等建號業
    經鈞院拍賣，分別由第三人拍定，另同段2442、2443建號尚
    未拍賣，目前尚登在被告庚○○名下。上開6間已拍定之房
    屋，因已由第三人取得，而由第三人使用，至於尚未拍定之
    同段2442、2443建號，因被告大日公司日後已將該公司對訴
    外人大璽公司之抵押債權讓與被告庚○○，故被告庚○○即
    未支配上開2間房屋，目前使用情形不得而知。事實上，上
    開2間房屋抵押債權遠超過其價值，如經拍賣，所賣價金不
    足清償抵押債權，對被告庚○○而言，毫無意義。
  (3)並聲明：原告之訴駁回。
  (二)被告大日公司抗辯：
    被告大日公司雖由丁○○○擔任負責人，並保管公司印章，
    但丁○○○對於大日公司之業務均不清楚，被告大日公司實
    際上是由乙○○負責，乙○○向丁○○○表示業務需要用印
    時，丁○○○就交付公司及負責人印章予乙○○使用，惟乙○○從未向丁○○○說明究係何事需用印，被告大日公司不
    清楚有無積欠被告庚○○，惟若被告大日公司確有積欠原告
    稅款，如被告大日公司尚有資產，理應繳納稅款等語。並聲
    明：駁回原告之訴等語。
四、兩造不爭執之事項：
  (一)本院91年度執字第10337號強制執行事件，債權人陳文榜以
    本院對於債務人即被告大日公司及訴外人大璽公司核發之支
    付命令（本院90年度促字第52215號）為執行名義，聲請拍
    賣訴外人大璽公司所有坐落台南縣永康市○○段524、526、
    527等3筆地號土地，及同段1432、1472、1515、1522、1576
    、1589、1597、1630、1640、1686、1687、1750、1751、
    1760等14筆建號房屋（下稱系爭房地），於上開強制執行程
    序進行中，被告庚○○以其為系爭房地抵押債權人聲明參與
    分配。
  (二)本院91年度執字第10337號強制執行事件，經第三人以17,77
    9,000元拍定，本院於95年5月12日製作之分配表其中【表3
    次序9】，列被告庚○○為第2順位抵押債權，並優先受償
    14,028,671元。
  (三)被告大日公司積欠營利事業所得稅38,039,839元，原告於本
    院91年度執字第10337號強制執行事件進行中，於94年5 月
    11日具狀聲明參與分配。
五、本院得心證之理由：
    原告主張被告庚○○與大日公司間2100萬元債權不存在，且
    本院91年度執字第10337號強制執行事件，於95年5月12日製
    作之分配表其中【表3次序9】，列被告庚○○為第2順位抵
    押債權，並優先受償14,028,671元，應予更正為被告大日公
    司優先受償14, 028,671元等情，惟為被告庚○○、大日公
    司所否認，並以上開情詞為辯，是本件所應審究者為：
    (一)原告得否提起本件確認被告間債權不存在及分配表異議之
    訴？
    (二)被告庚○○與被告大日公司間2,100萬元債權是否存在？
    (三)本院91年度執字第10337號強制執行事件於95年5月12日製
      作之分配表其中【表3次序9】列被告庚○○為第2順位抵
      押債權，並優先受償14,028,671元，應否予以更正？
    茲於下列說明本院之判斷意見。
六、原告提起本件確認被告間債權不存在之訴及分配表異議之訴
    ，程序上應予准許：
  (一)原告提起確認被告間債權不存在之訴部分：
  (1)按民事訴訟法第247條所謂即受確認判決之法律上利益，係
    指法律關係存在與否不明確，原告主觀上認其在法律上之地
    位有不安之狀態存在，且此種不安之狀態，能以確認判決將
    之除去者而言（最高法院52年台上字第1240號判例參照）。
    經查，訴外人對於陳文榜以其對於訴外人大璽公司之支付命
    令（本院90年度促字第52215號）為執行名義，聲請拍賣訴
    外人大爾公司所有之不動產，經本院以91年度執字第10337
    號強制執行事件受理在案，被告庚○○就拍賣標的物其中坐
    落台南縣永康市○○段524、526、527等3筆地號土地，及同
    段1432、1472、1515、1522、1576、1589、1597、1630、
    1640、1686、1687、1750、1751、1760等14筆建號房屋（即
    系爭房地）主張其為抵押權人聲明參與分配，嗣經第三人以
    17,779,000元拍定，經本院於95年5月12日製作之分配表其
    中【表3次序9】，列被告庚○○為第2順位抵押權人，並優
    先受償14,028,671元等情，業經本院調取本院91年度執字第
    10337號強制執行事件強制執行卷宗核閱無訛。又被告大日
    公司及訴外人大璽公司均積欠原告稅款，經原告移送臺南行
    政執行處強制執行，復經該處函送本院併案強制執行等情，
    亦經本院依職權調閱本院91年度執字第10337號強制執行卷
    宗、法務部行政執行署臺南行政執行處執行卷宗可憑。是被
    告庚○○與被告大日公司間之債權是否存在，攸關被告大日
    公司得否居於第2順位抵押債權地位受償，以及原告得否請
    求扣押被告大日公司基於第2順位抵押債權地位受償之分配
    款，以清償被告大日公司積欠原告之稅款債務，茲因被告庚○○否認原告之主張，是原告在法律上之地位即有受侵害之
    危險，至堪認定。
  (2)又公法與私法雖各有其特殊性質，但二者亦有其共通之原理
    ，私法規定之表現一般法理者，應可適用於公法關係 (行政
    法院52年判字第345號判例參照)，而其性質相同或類似之情
    形而為法規意旨許可之下，亦應得類推適用私法上之規定。
    又公法上之債權與私法上之債權同樣有保全之必要，且公法
    上之債權通常具有強烈之公益性質，較之私法更有保全之必
    要，私法上之法律關係既於民法第247條規定設有確認之規
    定，而公法上之債權漏未為相同之規定，應係立法上之疏漏
    ，依舉重明輕之法理，應得類推適用上開民法之規定，否則
    任由私人於負有公法上之金錢給付義務時，以無償或有償之
    詐害行為損害國家之公法上債權，而國家對之無任何規定得
    以保障其債權，除使國家此公法上債權受損害，間接亦有害
    人民負擔義務之公平性。又民事訴訟固是國家司法機關以解
    決當事人間關於私法上爭執為目的，所施行之程序，然公法
    人或政府機關與人民間發生私法上爭執時，非不得為民事訴
    訟之當事人，進行訴訟，以求解決。故若公法人或政府機關
    為保全其公法上之財產，與人民發生私法上之紛爭，非不得
    藉由民事訴訟程序以茲解決，初不能因其所欲保全或保障之
    權利，為公法上之權利，即謂其不得提起民事訴訟。本件原
    告所欲保全之債權固係其對被告大日公司公法上金錢給付債
    權，依上開說明，仍得類推適用民法第247條之規定，提起
    確認被告間債權是否存在之訴，況被告間債權是否存在，屬
    私法上之判斷，仍需以民事訴訟程序以茲認定，不因原告為
    公法機關，及其所欲保全者為公法上債權，而否認其得利用
    民事訴訟程序提起確認之訴。故原告自得類推適用民法第
    247條之規定，對被告提起本件之確認債權不存在之訴，原
    告提起本件確認債權不存在之訴。
  (二)原告提起分配表異議之訴部分：
  (1)次按債權人或債務人對於分配表所載各債權人之債權或分配
    金額有不同意者，應於分配期日1日前，向執行法院提出書
    狀聲明異議。前項書狀，應記載異議人所認原分配表之不當
    及應如何變更之聲明。異議未終結者，為異議之債權人或債
    務人，得向執行法院對為反對陳述之債權人或債務人提起分
    配表異議之訴。但異議人已依同一事由就有爭執之債權先行
    提起其他訴訟者，毋庸再行起訴，執行法院應依該確定判決
    實行分配。聲明異議人未於分配期日起10日內向執行法院為
    前二項起訴之證明者，視為撤回其異議之聲明；經證明者，
    該債權應受分配之金額，應行提存。強制執行法第39條、第
    41 條第1項、第3項分別定有明文。又分配表因部分當事人
    未合法送達致未能依原定期日進行，而另指定分配期日，此
    在性質上屬執行法院撤銷前分配期日之執行程序，另為執行
    處分，自須對全體債權人與債務人再行送達。至於前原定分
    配期日既經改定，自應以改定後之分配期日方屬強制執行法
    第39 條第1項之「分配期日」，故債權人或債務人於改定之
    分配期日1日前，仍得對分配表聲明異議，執行法院應依強
    制執行法第40條、第40條之1、第41條規定之分配表異議程
    序辦理。
  (2)執行法院受理91年度執字第10337號強制執行事件，於95 年
    3月23日製作第1次分配表，因被告庚○○異議，執行法院於
    95 年4月24日逕行更正製作第2份分配表，又因被告庚○○
    再次異議，執行法院於95年5月12日再逕行更正製作第3份分
    配表，並定於95年5月30日分配，並於95年5月22日送達分配
    表予原告。因訴外人即債權人陳文榜於95年5月27日聲明異
    議，且提起分配表異議之訴，而未進行該次分配。嗣執行法
    院漏未送達分配表予併案債權人陳雪卿、臺灣電力股份有限
    公司及被告大日公司，乃改定於96年1月5日實行分配並補行
    送達。又補送債務人大璽公司、假扣押債權人華泰商業銀行
    第三份分配表，及改定於96年2月2日實行分配通知予債務人
    及債權人。原告於96年1月19日收受後，於96年1月30日發函
    執行法院，對該分配表中所列第2順位抵押債權不實為由聲
    明異議，並於96年2月12日因收受執行法院之通知，其異議
    內容未經他債權人同意變更分配表之記載，而依執行法院所
    諭知其應於收受該通知之日起10日內就異議事項提出起訴證
    明，於同日向本院提起本件分配表異議之訴，並提出起訴狀
    繕本1件，於96年2月16日向執行法院為起訴之證明等情，業
    經本院依職權調閱本院91年度執字第1033 7號強制執行事件
    核閱無誤。
  (3)執行法院於95年5月12日製作之第3份分配表，原定分配期日
    95年5月30日，因有部分債權人未合法送達，原分配期日無
    法進行，執行法院另改定分配期日為96年1月5日，嗣又因相
    同原因再改定為96年2月2日，已如前所述，則依上開說明，
    改定分配期日，係執行法院撤銷前分配期日執行程序之執行
    處分，須對全體債權人與債務人再行送達，雖執行法院改定
    分配期日係因部分執行當事人未合法送達，亦不能謂其後執
    行法院於95年5月12日製作之第3份分配表及分配期日通知無
    重新寄送先前受合法送達原定分配期日之當事人之必要。亦
    即執行法院既因先前分配表有未送達當事人而撤銷原定分配
    期日，改定分配期日為96年2月2日，執行法院於95年5月12
    日製作之第3份分配表及分配期日通知於96年1月19日送達原
    告，原告於分配期日前之96年1月30日向執行法院對於95年5
    月12日製作之第3份分配表聲明異議，並在收受執行法院通
    知其異議未經相對人同意變更分配表之同日，即96年2月12
    日向本院提起本件分配表異議之訴，係在諭知期限內就異議
    事項向執行法院提出起訴證明，原告提起本件分配表異議之
    訴，程序上並無不合。
七、被告庚○○與被告大日公司間2,100萬元債權不存在：
  (一)按強制執行法第41條分配表異議之訴屬形成之訴，訴訟標的
    為異議權，若原告係以被告參與分配之債權不存在為異議權
    之理由，本質上即寓含有消極確認債權不存在訴訟之性質，
    則參與分配之債權存否乃判斷異議權有無之前提，亦即須先
    審理該債權存否後才就異議權加以判斷，於確認該有爭議之
    債權不存在後，始為剔除該債權於分配表外之形成判決，是
    依舉證責任分配法則，應由主張該債權存在之被告負舉證之
    責。又上訴人否認曾與被上訴人訂立買賣某號股份之契約，
    提起消極確認之訴，按照舉證責任分配之原則，應由主張買
    賣契約存在之被上訴人，就訂立買賣契約之事實負舉證之責
    （最高法院28年上字第11號判例參照）。本件原告既否認被
    告間2,100萬元債權存在，揆諸上開說明，依舉證責任分配
    原則，應由主張債權關係存在之被告負舉證責任。
  (二)訴外人大璽公司及被告大日公司均係林永安生前實際負責經
    營之公司，被告大日公司原登記負責人為林永安，林永安借
    用乙○○之名義登記為訴外人大璽公司負責人，被告庚○○
    與乙○○約自82年間起同居，被告大日公司業務係由林永安
    指示其子林全成執行處理，林永安約於88、89年罹患巴金森
    氏症及中風，約於89年間不再過問公司之業務，被告大日公
    司乃變更負責人為林永安之子林全成，林永安之子丙○○則
    擔任總經理，但丙○○於90年初被綁票釋放後，不再過問被
    告被告大日公司業務，之後林全成不幸罹患肝癌，多次自殺
    未遂，被告大日公司於90年間變更負責人為林永安之妻丁○○○，林永安於95年2月7日死亡，林永安生病期間，於林全
    成出國治病前，被告大日公司業務係由林全成處理，林全成
    則委託乙○○處理，林全成出國治病後，則是由乙○○負責
    處理，被告大日公司印章及負責人印章係由丁○○○保管，
    乙○○需用印章時，即向謝玉葉借用帶走，丁○○○對於被
    告大公司之業務均不知情，亦不知悉被告大日公司將其對於
    大璽公司之抵押權讓與庚○○之事等情，業據證人丁○○○
    、丙○○於本院審理中到庭證述明確（見本院卷第29-30頁
    ），並有公司變更登記表、全戶戶籍資料查詢清單附卷可參
    （見本院卷第175-179頁），又被告庚○○與證人乙○○早
    於82年間起同居，林永安生前及林全成出國治病前，已委託
    乙○○處理被告大日公司及訴外人大璽公司債權債務及訴訟
    相關事宜等情，亦據證人乙○○證述甚詳（見本院卷第35頁
    ），據此足認被告大日公司、訴外人大璽公司均係林永安生
    前實際經營負責之公司，林永安於89年間罹病後，被告大日
    公司雖由其子林全成負責，未久林全成亦罹病，惟林永安生
    前及林全成出國治病前，早已委託被告庚○○之同居人乙○○處理被告大日公司及訴外人大璽公司之債權債務事宜，林
    全成出國之後，被告大日司則完全由被告庚○○之同居人乙○○負責等情，堪可認定。
  (三)被告庚○○於95年8月30日在臺南行政執行處雖謂：我向大
    日公司以1,800萬元買房子，過完戶才發現抵押權未塗銷，
    我向林全成表示我不買了，但林全成沒有錢還我，所以我未
    將房子移轉登記給大日公司，因大日公司欠我1,800萬元，
    林全成就將大日公司對大璽公司之抵押債權讓給我等語，證
    人乙○○於95年8月30日在臺南行政執行處陳稱：林全成授
    權我代表大日公司辦理抵押債權讓與之事，因大日公司負責
    人是丁○○○，由我帶陳火木代書至丁○○○家蓋章等語（
    見本院卷第90頁），核與證人丙○○於95年7月25日在臺南
    行政執行處陳述：我們公司都沒有欠庚○○錢等語（見本院
    卷第101頁），證人丁○○○稱：我將印章交給乙○○處理
    事情（同上頁）等情不符。又被告庚○○雖主張其於89年間
    ，向被告大日公司購買坐落台南縣永康市○○段1070地號土
    地，及其上同段2458、2440、2481、2441、2444、2445、
    2442、2443建號房屋共8間，買賣價金合計1,920萬元，被告
    庚○○已給付1,800萬元，被告大日公司乃移轉所有權予被
    告庚○○所有一節，固據被告庚○○提出異動索引資料在卷
    可憑（見本院卷第105-115頁），惟參酌89年間物價指數低
    於今日，1,800萬元係鉅款，若被告庚○○確有給付被告大
    日公司1,800萬元購買上開房地，必可提出給付1,800萬元鉅
    款之證明，惟被告庚○○於本院審理中迄未能舉證證明其已
    給付買賣價金1,80 0萬元之證明，是被告庚○○之抗辯，難
    認為真實可信；再參酌被告庚○○之同居人即證人乙○○在
    林永安生前及林全成出國治病前，即已負責處理被告大日公
    司及訴外人大璽公司之債權債務事宜，已如上述，堪信當係
    證人乙○○為被告大日公司處理不動產產權事宜時，借用其
    同居人即被告庚○○之名義登記為所有權人，被告庚○○並
    未支付買賣價金1,800萬元購買房地之情，已可認定。
  (四)被告庚○○並未支付1,800萬元予被告大日公司購買房地，
    被告庚○○與大日公司間，僅存在借名登記契約，被告庚○○抗辯因被告大日公司遲未辦理塗銷抵押權，致被告庚○○
    無法向金融機關辦理貸款，被告大日公司為解決與被告庚○○間之債權債務關係，乃於90年間將被告大日公司就系爭房
    地對於訴外人大璽公司之抵押債權讓與被告庚○○一節，顯
    乏所據，難認為真實可信，是被告庚○○與被告大日公司間
    2,100萬元債權不存在之事實，已足認定。
八、本院91年度執字第10337號強制執行事件於95年5月12日製作
    之分配表其中【表3次序9】列被告庚○○為第2順位抵押債
    權，並優先受償14,028,671元，應予更正：
    被告庚○○並未支付1,800萬元向被告大日公司購買房地，
    被告庚○○受讓被告大日公司對訴外人大璽公司之抵押債權
    ，顯係不實，是系爭房地第2順位抵押權人仍為被告大日公
    司，而非被告庚○○，被告庚○○尚不得以第2順位抵押債
    權之地位優先受償，是本院91年度執字第10337號強制執行
    事件於95年5月12日製作之分配表其中【表3次序9】列被告
    庚○○為第2順位抵押債權，並優先受償14,028,671元，應
    予更正為分配給第2順位抵押債權人即被告大日公司14,028,
    67 1元。
九、綜上所述，本件被告庚○○與被告大日公司間2,100萬元債
    權不存在，系爭房地第2順位抵押權人為被告大日公司，而
    非被告庚○○，被告庚○○自不能以第2順位抵押債權人之
    地位優先受分配，從而，原告訴請確認被告庚○○與被告大
    日公司間2100萬元債權不存在；本院91年度執字第10337號
    強制執行事件，於95年5月12日製作之分配表其中【表3次序
    9】分配予被告庚○○14,028,671元部分，應予更正為分配
    予被告大日公司14,028,671元，為有理由，應予准許。
十、末按法院為終局判決時，應依職權為訴訟費用之裁判；又訴
    訟費用，由敗訴之當事人負擔，民事訴訟法第87條第1項、
    第78條分別定有明文。本件訴訟訴訟費用確定為137,040元
    （即第一審裁判費確定為135,464元及證人旅費1,576元），
    應由敗訴之被告負擔。
十一、結論：原告之訴為有理由，並依民事訴訟法第78條、第85
      條第1項前段、第87條第1項，判決如主文。
中    華    民    國    97    年    7     月    23    日
                       民事第三法庭  法官      張桂美
以上正本證明與原本無異。
如不服本判決，應於送達後20日內，向本院提出上訴狀並表明上
訴理由，如於本判決宣示後送達前提起上訴者，應於判決送達後
20日內補提上訴理由書（須附繕本）。
中    華    民    國    97    年    7     月    23    日
                                     書記官    謝安青


司法院資訊處製作；財團法人民間司法改革基金會備份。
